【裁判字號】    97,訴,212
【裁判日期】    970318
【裁判案由】    貪污
【裁判全文】
臺灣臺北地方法院刑事判決               97年度訴字第212號
公  訴  人  臺灣臺北地方法院檢察署檢察官
被      告  丙○○
選任辯護人  許坤立律師
            郭香吟律師
上列被告因貪污案件，經檢察官提起公訴（96年度偵字第24926
號），本院判決如下：
    主  文
丙○○依據法令從事公務之人員，對於主管之事務，明知違背法
令，直接圖自己不法利益，因而獲得利益，處有期徒刑參年，褫
奪公權貳年，減為有期徒刑壹年陸月，褫奪公權壹年。
    事  實
一、丙○○曾為臺北市殯葬管理處第四課課長，該課負責承辦臺
    北市殯葬管理處零用金支用之業務，丙○○為該課課長，有
    查核零用金支用情況之義務，故零用金支用之查核為丙○○
    主管業務之一，丙○○為依法令服務於地方自治團體所屬機
    關，而具有法定職務權限之人員。詎丙○○明知公務員服務
    法第十九條規定「公務員非因職務之需要，不得動用公物或
    支用公款」，竟違背公務員服務法之規定，於九十五年八月
    十七日下午，明知台北市殯葬管理處處長並無要請客，即無
    職務上之需要而有支用公款零用金之必要，竟意圖為自己不
    法之利益，於九十五年八月十七日下午，向承辦物品保管及
    零用金保管等業務之課員乙○謊稱：「因處長要請客，必須
    先動用零用金新台幣（下同）二萬六千五百元」云云，使不
    知情之課員乙○轉向該課負責零用金撥補之工友林靜鈴告稱
    課長要動支零用金，惟因林靜鈴所持有之現金部分僅有八千
    五百元，林靜鈴請示丙○○時，適因臺北市殯葬管理處二館
    地下室服務中心拆除工程有臨時工之工資須先支付，丙○○
    乃囑咐林靜鈴先將八千五百元交給張美星支付臨時工拆除費
    （此部分丙○○並未圖得自己或其他私人不法利益，故未構
    成犯罪），嗣乙○乃於同年月十九日，請林靜鈴將丙○○所
    稱處長要請客需支領零用金不足之一萬八千元交予丙○○，
    丙○○明知處長並無在外飲宴等費用支出，其亦未因職務之
    需要，而有任何零星採購等支出，竟為圖取能挪用前開一萬
    八千元之不正利益，違背法令收受上開款項後供己一時花用
    。嗣九十五年九月四日，會計室至第四課查核零用金支用情
    形，發現短少二萬六千五百元，林靜鈴向會計人員表示係丙
    ○○支用，但並未檢附單據核銷，丙○○得知後，始於九十
    五年九月四日會計室查帳後歸墊上開款項，惟丙○○已獲得
    不法使用一萬八千元達半個月之不正利益。
二、案經法務部調查局臺北市調查處移送台灣台北地方法院檢察
    署檢察官偵查起訴。
    理  由
一、訊據被告丙○○固不否認其為台北市殯葬管理處第四課課長
    ，零用金支出之管理為第四課業務之一；確有於九十五年八
    月十七日向乙○表示「需動用零用金二萬六千五百元」；而
    其中八千五百元確實用於支付臨時工資；於九十五年九月四
    日歸還一萬八千元等情，但否認貪瀆犯行，辯稱：是向乙○
    表示因公務上需要，要動支零用金二萬六千五百元，並未向
    乙○表示是「處長要請吃飯」需動支零用金，其餘一萬八千
    元，用於購買茶葉、文具及伴手禮，憑證已遺失云云。
二、經查：
    (1)台北市殯葬管理處會計室於九十五年九月四日派員至第四
      課查核零用金支出，第四課保管零用金額度為十八萬元，
      當日銀行存款餘額為十三萬二千九百八十六元及手存現金
      有二萬零五百十四元，合計十五萬三千五百元，短少二萬
      六千五百元一事，除為被告供認有領取二萬六千五百元外
      ，亦有台北市殯葬管理處會計室查核報告書一份附卷可證
      （詳他字卷第九至十二頁），且證人林靜鈴於偵查中結證
      稱：會計室查帳後，被告當天就歸墊二萬六千五百元等語
      （詳偵卷第五三頁），顯見被告丙○○確有領走二萬六千
      五百元零用金，迄九十五年九月四日會計室查帳後才歸還
      一事。
    (2)雖被告於本院否認係以「處長請客為由」動支零用金二萬
      六千五百元，惟證人乙○於偵查中結證稱：調查局筆錄實
      在，二萬六千五百元是被告借支，是九十五年八月十七日
      下午，被告說「處長要跟人家應酬吃飯，所以要借二萬六
      千五百元」，我就要林靜鈴從零用金中拿出該筆款項，但
      當天林靜鈴手上只有現金八千五百元交給被告，後於八月
      十九日再將一萬八千元交給被告，但被告一直未還，到九
      十五年九月四日會計查帳發現後才還等語（詳偵卷第十八
      頁、第五九頁），且證人乙○於本院審理時仍結證堅稱：
      被告確以老闆要應酬請吃飯為由，借支零用金二萬六千五
      百元，若被告不是以處長要請客為由，則不會借支被告，
      因為首長應酬有特支費，很快可以核銷等語（詳本院九十
      七年三月十一日審判筆錄第十頁），參酌被告於調查局供
      稱：有以「譬如首長請吃飯需先支付等」為由，指示乙○
      由零用金部分交付伊二萬六千五百元等語（詳偵卷第七頁
      背面），並於偵查中供稱：「除了老板請吃飯，有講二、
      三件共二萬六千五百元」等語（詳偵卷第五九頁），按證
      人乙○與被告丙○○並無私人恩怨，自無誣陷被告之必要
      ，且證人乙○一再強調因為「首長請吃飯有特支費」核銷
      比較快才願讓被告借支，顯見被告丙○○確有以「處長要
      請客」為由，領走二萬六千五百元零用金。
    (3)再證人乙○於本院審理中結證稱：伊是殯葬處第四課課員
      ，負責零用金管理、車輛管理、例行事務採購如文具、清
      潔用品及雜項支出採購，零用金以一萬元內之小額支出，
      但零金用現金的撥補是林靜鈴負責，林靜鈴在累積相當收
      據憑證後才請會計撥補零用金，伊會在收據憑證上核章，
      而伊核章後會再轉給被告核章等語（詳本院九十七年三月
      十一日審判筆錄第九頁），而被告亦供稱：伊是殯葬處第
      四課課長，係總務課，零用金係作為一萬元以內之小額支
      出，伊會在收據憑證上核章等語，從而證人乙○負責零用
      金管理之業務，而被告為乙○之主管，則零用金支用之查
      核即為被告主管業務一節，即堪認定，惟零用金既是一萬
      元以內之小額支出，則被告領走二萬六千五百元零用金即
      有違背零用金使用之規定自明。
    (4)按貪污治罪條例第六條第一項第四款所謂「違背法令」，
      法令係指括法律、法律授權之法規命令、職權命令、自治
      條例、自治規則、委辦規則等，對多數不特定人民就一般
      事項所作對外發生法律效果之規定，而行政院頒訂之「公
      款支付時限及處理應行注意事項」，僅係供機關內部人員
      辦理公款支付等行政作業的準則，屬行政程序法第一百五
      十九條第二項第一項規定「關於機關內部之組織、事務之
      分配、業務處理方式、人事管理等一般性規定」之行政規
      則，只有內部效力，並非對多數不特定人民就一般事項所
      作對外發生法律效果之規定，即非貪污治罪條例所指之「
      違背法令」，故公訴人認被告違背零用金使用之規定即屬
      違背法令，雖有誤會，惟依公務員服務法第十九條規定「
      公務員非因職務之需要，不得動用公物或支用公款」，此
      仍為身為公務員之被告所應遵守之法律甚明，而台北市殯
      葬管理處處長甲○○結證稱：從未與被告私下外出應酬吃
      飯，被告所述「處長應酬要借錢」並不實在等語（詳偵卷
      第十五頁背面及本院卷），既然並無「處長請吃飯需借支
      」之事，則被告虛以「處長要請客」為由，支用屬公款性
      質之零用金，仍有違背公務員服務法第十九條規定甚明，
      自仍屬違背法令之行為。
    (5)而被告領走二萬六千五百元中之八千五百元是被告囑林靜
      鈴交給張美星用以支付拆除熱區炊具之臨時工資一節，已
      據證人張美星結證屬實（詳偵卷第六十頁），核與證人林
      靜鈴結證稱：被告說要支付清運費，當時伊手邊只有八千
      五百元，被告從口袋內拿出四千元，湊成一萬二千五百元
      要伊交給張美星，所以伊直接將錢交給張美星等語相符（
      詳偵卷第二十頁），被告以領走零用金中之八千五百元用
      以支付臨時工資，既是為公務，並非圖自己或其他私人不
      法利益，自不構成犯罪，從而本案所應審究者為被告領走
      一萬八千元零用金有無非因職務上需要而支出，而獲有不
      法利益？
    (6)雖被告於本院辯稱：一萬八千元用於買茶葉、文具、伴手
      禮支出云云，惟關於一萬八千元究竟用於何處，被告先於
      九十五年九月十三日以簽呈表示係用於「處本部、二館設
      施改善及漏水整修工程及第一殯儀館設施改善及漏水整修
      工程兩項工程之空污費繳納」，此有被告所擬便箋一紙附
      卷可證（詳偵卷第十二頁），後於九十五年十月九日以報
      告表示係用於「拆除、移置遭占用區域之隔間、器具」（
      詳偵卷第十三頁報告書），若一萬八千元確實用於購買茶
      葉、文具等物，則被告當可據實陳述，為何先稱是支付空
      污費，後再改稱是拆除費用？而機關購買茶葉、文具，乃
      屬一般常態支出，豈有不能拿憑證核銷之理？被告又何須
      先杜撰其他支付理由，後再改稱是支用茶葉、文具？況被
      告迄今無法提出購買茶葉、文具之憑證，顯見一萬八千元
      ，並非用於支用茶葉、文具甚明，故被告所辯，委不可採
      ，罪證明確，被告犯行堪以認定，從而被告聲請傳喚販賣
      茶葉給伊之廠商即芳園茶葉行，因被告迄今仍無法交待購
      買多少錢茶葉、是何包裝、何種茶葉？故本院認無從傳喚
      茶葉行查證之可能。
    (7)被告另以其為主辦零用金支出單位之主管，證人乙○、林
      靜鈴是受其指派負責管理、保管零用金之業務，其本人自
      可保管零用金，故部分零用金由其保管，並無違法，自無
      獲取不法利益云云置辯，惟零用金動支之管理是由乙○負
      責，零用金之現款則是由林靜鈴負責保管、撥補，被告對
      零用金動支僅有查核權，否則若被告可自行保管部分零用
      金，則被告於九十五年八月十七日欲動支二萬六千五百元
      零用金時，僅需告知乙○、林靜鈴將零用金交出即可，又
      何必向乙○杜撰「處長要請客」之理由？顯見被告並無直
      接保管零用金現款之權限，此由被告要支領零用金，仍需
      先告訴乙○，再由乙○囑林靜鈴支付自明，從而被告辯稱
      ：其可保管部分零用金一詞，亦不可信，附此敘明。
三、按被告明知處長並無因請客而有支用零用金之必要，竟謊稱
    ：「處長請客要先支用零用金」，被告顯有對於主管之事務
    ，明知違背公務員服務法第十九條規定「非因職務需要，不
    得支用公款」之規定而有一時挪用零用金之行為，惟因被告
    支用零用金必須經過乙○及林靜鈴，故被告挪用後必將於相
    當期日內繳回，否則無法對乙○及林靜鈴交待，當可認被告
    沒有不法所有意圖，尚難以侵占公有財物罪論，僅能認被告
    是一時挪用，而獲取一時挪用之不法利益，故核被告所為係
    犯貪污治罪條例第六條第一項第四款對於主管之事務明知違
    背法令直接圖自己不法利益，因而獲得利益罪，而被告所圖
    得之不法利益為使用一萬八千元半個月之不正利益，在五萬
    元以下，爰依貪污治罪條例第十二條第一項規定減輕其刑，
    爰審酌被告未坦承犯行、所得利益非鉅等一切情狀，量處有
    期徒刑三年，並依貪污治罪條例第十七條規定宣告遞奪公權
    二年，且被告行為係在九十六年四月二十四日以前，被告雖
    係犯貪污治罪條例第六條之罪，惟因依同法第十二條規定減
    輕其刑，屬中華民國九十六年罪犯減刑條例第三條第一項第
    一款但書之規定，可依中華民國九十六年罪犯減刑條例第二
    條第一項第三款規定減刑二分之一，而其宣告褫奪公權部分
    則依同減刑條例第十四條規定，亦減二分之一，至於一萬八
    千元被告已歸還，自無追繳之必要，附此敘明。
據上論斷，應依刑事訴訟法第二百九十九條第一項前段，貪污治
罪條例第二條、第六條第一項第四款、第十二條第一項、第十七
條、第十九條，刑法第十一條但書、第三十七條第二項、第三項
，中華民國九十六年罪犯減刑條例第三條第一項第一款但書、第
二條第一項第三款、第十四條、第七條判決如主文。
本案經檢察官李嘉明到庭執行職務
中    華    民    國    97    年    3     月    18    日
                  刑事第四庭  審判長法  官  劉慧芬
                                    法  官  郭惠玲
                                    法  官  黎惠萍
上正本證明與原本無異。
如不服本判決，應於判決送達後10日內向本院提出上訴狀 (應抄
附繕本)。
                                    書記官  張耀鴻
中    華    民    國    97    年    3     月    18    日
附錄法條：
貪污治罪條例第6條
有下列行為之一者，處五年以上有期徒刑，得併科新臺幣三千萬
元以下罰金：
一、意圖得利，抑留不發職務上應發之財物者。
二、募集款項或徵用土地、財物，從中舞弊者。
三、竊取或侵占職務上持有之非公用私有器材、財物者。
四、對於主管或監督之事務，明知違背法令，直接或間接圖自己
    或其他私人不法利益，因而獲得利益者。
五、對於非主管或監督之事務，明知違背法令，利用職權機會或
    身分圖自己或其他私人不法利益，因而獲得利益者。
前項第一款至第三款之未遂犯罰之。


司法院資訊處製作；財團法人民間司法改革基金會備份。
